【裁判字號】    89,訴,721
【裁判日期】    900130
【裁判案由】    竊盜
【裁判全文】
台灣基隆地方法院刑事判決                          八十九年度訴字第七二一號
    公  訴  人  台灣基隆地方法院檢察署檢察官
    被      告  乙○○
右列被告因竊盜案件，經檢察官提起公訴（八十九年度偵字第四二九二號），本院判
決如左：
    主      文
乙○○共同竊盜，處有期徒刑陸月；如易科罰金，以佰元折算壹日。
扣案之六角扳手、鉗子各壹支均沒收。
    事      實
一、乙○○與其弟許明龍（現役軍人，另由軍事機關處理中）基於犯意之聯絡，意圖
    為自己不法之所有，於民國八十九年十月十三日凌晨四時五十分許，在基隆市○
    ○路一００巷二五七號前，由其把風，由其弟持其所有之六角扳手、鉗子（鯉魚
    鉗）各一支，竊取丙○○所有而因故障在甲○○之中益汽車修理廠旁待修之ＤＢ
    ─二三二三號自用小客車之方向盤及座椅各一個；得手後，未及離去，即為警查
    獲，並扣得該六角扳手、鉗子各一支。
二、案經基隆市警察局第四分局報請台灣基隆地方法院檢察署檢察官偵查起訴。
    理      由
一、右揭事實業據被告乙○○坦承不諱，核與被害人丙○○、甲○○所指訴之情節相
    符，並有前述證物扣案及贓物認領保管收據一紙在卷可稽，足見其自白與事實相
    符，可以採信，其犯行洵堪認定。
二、核被告所為，係犯刑法第三百二十條第一項之竊盜罪。公訴人認為被告係犯刑法
    第三百二十一條第一項第三款、第二項之加重竊盜即攜帶凶器竊盜未遂罪，茲分
    二點論述之：就是否未遂而言，被告既將方向盤及座椅各一個拆卸完成，即已將
    之置於其實力支配之下，為竊盜既遂，不因不及離去而成為未遂罪；惟此部分係
    犯罪階段之問題，不生變更法條之問題。其次，就是否凶器而言，公訴人諒以被
    告持有之六角扳手、鉗子各一支屬於凶器而為其論據；惟查：實務上固認所謂兇
    器，乃指行為人攜帶之而有行兇之可能，客觀上具有危險性；至其主觀上有無持
    以行兇或反抗之意思，尚非所問（最高法院七十四年三月十九日第三次刑事庭會
    議決議參照）。然而，並非得持以反抗之物，均為兇器；何謂行兇，是否足以行
    兇，仍應依個案而具體認定。因此，本院依生命、身體、自由、名譽、財產法益
    之位階觀點，以推原立法之本意，認為所謂兇器，應係對於「生命法益」具有危
    險之器具而言。如對於「身體法益」具有危險者，即認係兇器，則一串鑰匙或一
    支鉛筆在手，亦足以持以反抗，遽認其為兇器，恐與常人之法感有違。例如一般
    人常有鑰匙在身，而學生常有原子筆隨身；若有順手牽羊之小竊盜初犯，則一定
    要處六月以上五年以下有期徒刑，豈是合理？何況，傷害罪係告訴乃論之罪，既
    不處罰未遂犯，更不處罰預備犯；若僅攜帶對身體法益具有危險之物而行竊，即
    認係加重竊盜而應處以六月以上五年以下有期徒刑，排除六月以下有期徒刑、拘
    役、罰金之適用，應非立法者之本意。申言之，本院認為一般人持以反抗足以殺
    人者，始足以稱之為行兇，亦即對生命法益具有危險之物，始足以稱之為兇器。
    其他僅能侵害身體法益者，充其量為犯罪所用之物，尚不得稱之為兇器。準此，
    六角扳手、鉗子固足以傷人；惟被告如持以反抗，尚不足以對他人生命法益造成
    侵害；其對生命法益既無危險，即非兇器。因此，被告之行為僅係上述普通竊盜
    罪，並非加重竊盜罪無訛；惟其基本社會事實相同，起訴法條應予變更。再者，
    被告與許明龍之間，有犯意之聯絡，被告又係以自己犯罪之意思而在場把風，依
    大法官第一０九號解釋，二人皆為共同正犯。
三、按刑事立法之核心，在於其所保護之法益。刑法之任務，在於法益之保護。無法
    益保護，無刑法可言；亦即無法益受到侵害或危險，則無施以刑罰之必要。行為
    如未造成「法益侵害」或「法益危險」，則無將之犯罪化之必要。在法益侵害，
    為「實害犯」；在法益危險，為「危險犯」。再者，法益本身依其價值評價之強
    度，而呈現法益位階。生命、身體、自由、名譽、財產五者，按其順序，而高低
    位階化。生命法益最高，其次身體法益，其次自由法益，其次名譽法益，而財產
    法益最低。此五種傳統法益，稱之為「個人法益」。本件竊盜行為所侵害者為個
    人財產法益，乃財產法益之實害犯，其犯罪化之立法固有必要。惟財產犯罪而無
    暴力行為時，是否必須列為公訴罪，非無商榷之餘地。其次，刑事司法上之「罪
    刑相當原則」要求法官在量刑時，應依法益之位階，重所當重，輕所當輕，必使
    罪得其刑而刑當其罪；不得重罪而輕判，或輕罪而重判；期使責任與刑罰得以相
    適應，而具有相當性。地藏十輪經（第三卷）云：「若犯重罪，應重治罰；若犯
    中罪，應中治罰；若犯輕罪，應輕治罰；令其慚愧，懺悔所犯。」其此之謂也！
    為此，本院審酌被告之品行、生活狀況、智識程度、犯罪之動機、目的、犯罪所
    生之危害、犯罪後之態度等一切情狀後，認量處如主文第一項所示之自由刑，足
    以使其罪刑相當，爰宣告之，並依修正刑法第四十一條第一項而諭知易科罰金之
    折算標準，以示儆懲。
四、扣案之六角扳手及鉗子各一支，係供犯罪所用，且為共犯乙○○所有，已據彼等
    供明，應予宣告沒收。
五、據上論斷，應依刑事訴訟法第二百九十九條第一項前段、第三百條、刑法第二十
    八條、第三百二十條第一項、第四十一條第一項、第三十八條第一項第二款、罰
    金罰鍰提高標準條例第一條前段、第二條而判決如主文。
本案經檢察官黃士元到庭執行職務。
中      華      民      國    九十      年      一      月    三十      日
                                    台灣基隆地方法院刑事庭
                                        法  官  陳  志  祥
右正本證明與原本無異。
如不服本判決，應於送達後十日內，向本院提出上訴狀。
中      華      民      國    九十      年      二      月      五      日
                                        書記官  陸  清  敏
附錄：
刑法第三百二十條第一項、第三項：
意圖為自己或第三人不法之所有，而竊取他人之動產者，為竊盜罪，處五年以下有期
徒刑、拘役或科五百元以下罰金。
前二項之未遂犯罰之。
（罰金已依罰金罰鍰提高標準條例提高為十倍）


司法院資訊處製作；財團法人民間司法改革基金會備份。
